臺灣高等法院臺南分院刑事判決　　　　　　 九十三年度上更(一)字第一二號 Ｃ
　　　上　訴　人　臺灣臺南地方法院檢察署檢察官
　　　被　　　告　甲　○　○
右列上訴人因被告偽造文書案件，不服臺灣臺南地方法院八十九年度訴字第一○七三
號中華民國九十年三月二十三日第一審判決（起訴案號：臺灣臺南地方法院檢察署八
十九年度偵字第四七六五號），提起上訴，判決後，經最高法院發回更審，本院判決
如左：
      主      文
原判決撤銷。
甲○○行使偽造私文書，足以生損害於他人，處有期徒刑月，如易科罰金，以參佰
元折算壹日，緩刑貳年。
偽造之「劉淑貞」印章壹個及土地使用權同意書上之偽造之「劉淑貞」印文壹枚均沒
收。
      事      實
一、甲○○於民國八十四年四月間起至九十年七月間，擔任大日建設股份有限公司（
    下稱大日建設公司，負責人林全成）顧問職務，負責該公司土地開發工作。於八
    十五年底，甲○○為使大日建設公司日後（八十六年一月廿四日申請）向台南縣
    政府申請在永康市○○段六地號（大日建設公司持分八分之七、劉淑貞及其子女
    持分八分之一）等土地建造房屋時順利（台南縣政府於八十六年一月廿五日收案
    ），竟未經告訴人劉淑貞之授權，而請不知情之公司小姐偽刻劉淑貞之印章一枚
    蓋於上開申請文件內之土地使用權同意書上，然後由該公司委託不知情之建築師
    持向台南縣政府申請建造執照，使該管公務員登載於職務上所掌之公文書，足以
    生損害於劉淑貞。嗣經台南縣稅捐稽徵處於八十七年七月三日，通知劉淑貞該土
    地未作農業使用，自八十七年起改按一般土地稅率課徵地價稅，劉淑貞始知上情
    。
二、案經劉淑貞訴請臺灣臺南地方法院檢察署檢察官偵查起訴。
      理      由
一、訊據被告固坦承前揭土地使用權同意書係其所填寫、印章係伊叫公司小姐去刻的
    乙節（偵查卷第六八頁；原審卷第廿一頁第七一頁；本院上訴卷第五五頁；本院
    更一卷第三五頁、第四十頁），惟矢口否認有何偽造文書並據以行使之犯行，辯
    稱：該地主有二十一位，伊先認識劉淑貞，由其介紹購買該地，地主均其家族之
    人，均同意要賣地，劉淑貞持份僅八分之一，其等因要保存其地之價值，故預先
    請伊公司將該地買受下來。伊拿去給劉淑貞蓋章時，旁邊並無他人，且其他之地
    主已均委託伊公司處理，劉淑貞是為向伊公司勒索金錢，所以才會提出告訴。當
    初是劉淑貞叫大家去賣股票的，後來她卻不承認，她是有點半勒贖的意味，同意
    書根本不是我去申請的，而老闆又要我去幫忙劉淑貞，我只是員工領人家薪水而
    已，這些資料是我填寫的沒錯，但印章不是我蓋的，且我也沒有申請的資格，申
    請建照是要建築師才可以申請云云。
二、經查：
  (一)系爭土地原共有人總計十九人，其中五人即告訴人及其子女李昭儀、李婉慧、李
    崇森、李悅芳之應有部分各為四十分之一（合計為八分之一），其餘十四人李秀
    英等共有人之應有部分合計為八分之七（下稱李秀英等共有人）。李秀英等共有
    人於八十五年七月五日將系爭土地應有部分八分之七出售予大日建設公司，被告
    所屬之大日建設公司於八十六年一月二十四日向台南縣政府申請全筆系爭土地之
    建造執照，而告訴人及其子女等就系爭土地之應有部分為八分之一，於八十七年
    六月二十四日始出售予大日建設公司之事實，業經告訴人劉淑貞指述綦詳，且為
    被告所不爭執，並有系爭土地建造執照（影本附於第一四六八五號偵查卷第四十
    四至六十一頁、原本外放）、李秀英等共有人與大日建設公司之不動產買賣契約
    書影本及告訴人與大日建設公司之不動產買賣契約書影本各一份附卷可稽（原審
    卷第三十一頁至第三十七頁），足見上開情節為真實而可採。
  (二)其次，大日建設公司於八十六年一月廿四日向台南縣政府申請在永康市○○段六
    地號等土地建造房屋時，卷附之土地使用權同意書，未經告訴人劉淑貞蓋章亦未
    經伊之授權刻印蓋章等情，亦經告訴人於偵查中及本院前審審理時到庭指述甚詳
    （本院上訴卷第三四頁至第三六頁、第四三頁至第四六頁），並有上開土地使用
    權同意書一紙附卷可參（證物外放）。被告於偵查中雖辯稱：大日建設公司申請
    全筆系爭土地之建造執照所附土地使用權同意書上告訴人之印文，係經告訴人同
    意始蓋用云云（第一三六八五號偵查卷第六八頁），惟告訴人及其子女等就系爭
    土地之應有部分八分之一係於八十七年六月二十四日始出售予大日建設公司，有
    如上述，倘告訴人已於八十五年七月五日與李秀英等共有人同意出售系爭土地予
    大日建設公司，則告訴人實無等到八十七年六月二十四日始另與大日建設公司簽
    訂買賣契約之理，且李秀英等共有人亦無須於出售八分之七應有部分之前之八十
    七年四月十七日去函通知「告訴人及其子女是否主張依土地法第三十四條之一第
    四項按出售之同一價格行使優先承購之權利」，有高雄郵局第二三二九號存證信
    函在卷足資佐證（原審卷第六十二頁至第六十四頁）。準此，告訴人於被告提出
    建造執照申請前，難認已同意出售系爭土地之八分之一之應有部分，告訴人既未
    同意出售土地應有部分，自不會授權被告代刻印章，蓋用於土地使用權同意書上
    交由大日建設公司持以申請建築執照至明。是被告辯稱：系爭土地使用權同意書
    上告訴人之印文，係經告訴人同意始蓋用云云，要難採信。
  (三)再者，觀之卷附該土地使用權同意書所蓋用各共有人印章之情形，無論印章格式
    、字形、字體大小、刻字筆劃、印泥顏色等事項均為相同，參諸被告於原審審理
    時到庭自承：於告訴人在八十七年六月二十四日同意出賣其系爭土地之應有部分
    前，屢次前往告訴人之住處洽談等情（原審卷第廿八頁至第廿九頁），足認該土
    地使用權同意書上告訴人之印文係被告未經告訴人之授權，偽刻告訴人之印章蓋
    於土地使用權同意書無疑。否則豈有各共有人使用之印章形態均相同之理！
  (四)綜上所述，被告所辯顯係事後卸責之詞，委無足採。本件事證明確，被告上開犯
    行堪予認定。
三、按印章、印文在社會生活上係用以代表人格之同一性，資以認證特定人意思表示
    之確實性，是偽造印章、印文罪之保護客體為印章、印文之真實性，間接則保護
    公共信用，因此擅自製作他人印章、印文，使人誤信為他人所有或所為，除非證
    明製作當時，僅係以供鑑賞或習藝，自始即於公眾或他人不致發生損害之虞者外
    ，即應構成該偽造印章、印文罪（最高法院九十三年度台上字第八六一號判決可
    資參照）。是本件被告偽刻告訴人印章，蓋用於系爭土地使用權同意書上之行為
    ，形式上告訴人即因而負有提供土地供大日建設公司使用之義務，告訴人在法律
    上受保護之權益，因此遭受損害或有受損害之虞，是被告偽造該土地使用權同意
    書之際，顯已足發生損害於告訴人甚明。至事後告訴人將土地出售予大日建設公
    司，以及未造成告訴人稅賦損失等情均無涉於上開構成要件之該當。故核被告所
    為，係犯刑法第二百十六條、第二百十條之行使偽造私文書、第二百十四條使公
    務員登載不實之文書罪。被告係利用不知情之第三人偽刻告訴人印章並辦理上開
    申請建築執照事宜，就其所犯之偽刻印章、行使偽造私文書、使公務員登載不實
    之文書等罪應成立間接正犯，公訴人未斟酌及此，應有未洽。又被告偽造印章、
    印文（公訴人漏未論及）之行為，均為其偽造私文書行為之階段行為，又偽造私
    文書後持以行使，其偽造之低度行為，應為行使之高度行為所吸收，均不另論罪
    。又被告所犯行使偽造私文書、使公務員登載不實之文書等罪間，有方法及結果
    之牽連關係，為牽連犯，應依刑法五十五條從一重之行使偽造私文書罪處斷。
四、原審單以系爭土地之所有權人業於八十七年八月十日登記為大日建設公司名義，
    告訴人應有部分八分之一隨之移轉登記為大日建設公司，並無標的物交付問題，
    且該土地之地價稅於李秀英等共有人與大日建設公司買賣契約簽約後即由大日建
    設公司負擔，故系爭土地八十七年度之地價稅應由大日建設公司繳納，亦非由告
    訴人負擔。且縱令告訴人未於八十五年七月五日同意出賣系爭土地之應有部分，
    被告僅持以李秀英等共有人同意出售系爭土地所出具之土地使用權同意書申請建
    築執照時，因共有人已過半數且應有部分合計逾二分之一，台南縣政府工務局亦
    應受理被告之申請，是縱使被告提出未經告訴人授權而偽造告訴人之印章蓋用之
    土地使用權同意書於台南縣政府工務局，使該局記載於所掌之公文書，亦不致使
    該局對轄區內共有土地建築管理之正確性造成錯誤之影響或足生公眾損害之虞等
    情，逕認被告所為並不足以生損害於告訴人或公眾而為被告無罪之判決，尚有未
    洽，檢察官上訴為有理由，應由本院予以撤銷改判，以期適法。爰審酌被告並無
    前科，素行良好，有本院被告全國前案紀錄表可按，及被告犯罪之動機（僅係公
    司員工並無決策權）、目的、手段，及其品性、生活狀況、智識程度、犯罪所生
    之損害甚小及犯罪後態度等一切情狀，量處如主文第二項所示之刑，並依有利被
    告之刑法第四十一條第一項前段之規定諭知易科罰金之折算標準，以示懲儆。末
    查被告並無前科，未曾受有期徒刑以上刑之宣告，此有本院被告全國前案紀錄表
    可據，已如上述，本件因被告僅屬大日建設公司之員工，為求表現而推出專案，
    一時失慮未查，致罹刑典，且事後告訴人已將持分出售予公司，業如上述，被告
    經此偵審程序及科刑之宣告後，當知所警惕，而無再犯之虞，本院因認前開所宣
    告之刑，以暫不執行為適當，併予宣告緩刑二年，以啟自新。又被告行為後，刑
    法第四十一條易科罰金之規定，業於九十年一月十日修正公布為同條第一項規定
    ，並放寬其要件，凡犯最重本刑為五年以下有期徒刑以下之刑之罪，而受六月以
    下有期徒刑或拘役之宣告，因身體、教育、職業、家庭之關係，或其他正當事由
    ，執行顯有困難，均得以易科罰金，被告行為後法律有變更，比較新舊法結果，
    以新法較有利於行為人，自應依刑法第二條第一項前段規定，適用裁判時之刑法
    第四十一條第一項前段之法律規定，合併說明。另被告偽刻「劉淑貞」印章一個
    及其於上開申請建造執照卷附之土地使用權同意書上偽造「劉淑貞」之印文壹枚
    ，不問屬於犯人與否，均應依刑法第二百十九條宣告沒收。
據上論結，應依刑事訴訟法第三百六十九條第一項前段、第三百六十四條、第二百九
十九條第一項前段、刑法第二條第一項前段、第二百十六條、第二百十條、第二百十
四條、第五十五條、第四十一條第一項前段、第七十四條第一款、第二百十九條、罰
金罰鍰提高標準條例第一條前段、第二條，判決如主文。
本案經檢察官吳忠賢到庭執行職務。
中    華    民    國      九十三      年      五      月      十一      日
                                  臺灣高等法院臺南分院刑事第五庭
                                      審判長法官  楊    明    章
                                            法官  顏基    典
                                            法官  沈    揚    仁
右正本證明與原本無異。
如不服本判決，應於判決送達後十日內向本院提出上訴狀，其未敘述理由者並應於提
出上訴狀後十日內向本院補提理由書（應附繕本)。
                                      法院書記官  李    梅    菊
中    華    民    國      九十三      年      五      月      十二      日
附錄法條：
刑法第二百十條：
偽造、變造私文書，足以生損害於公眾或他人者，處五年以下有期徒刑。
刑法第二百十四條：
明知為不實之事項，而使公務員登載於職務上所掌之公文書，足以生損害於公眾或他
人者，處三年以下有期徒刑、拘役或五百元以下罰金。
刑法第二百十六條：
行使第二百十條至第二百十五條之文書者，依偽造、變造文書或登載不實事項或使登
載不實事項之規定處斷。
